臺灣高雄地方法院交通事件裁定　　　 100年度交聲字第2169號
原處分機關　高雄市政府交通局
代　表　人　王國材
異　議　人
即受處分人　王精雄
上列異議人即受處分人因違反道路交通管理處罰條例案件，對於
高雄市政府交通局於民國100 年10月27日所為之處分（原處分：
高市交裁字第裁32-BO0000000號），聲明異議，本院裁定如下：
    主  文
原處分撤銷。
王精雄汽車駕駛人，駕駛自用一般小客車經測試檢定酒精濃度超
過規定標準，應吊扣駕駛執照拾貳個月，並應接受道路交通安全
講習。
    理  由
一、異議意旨略以：異議人即受處分人王精雄於民國99年9 月14
    日，因飲酒而達無法安全駕駛車輛之程度，嗣駕駛車牌號碼
    YS─2915號自用小客車，行經高雄市苓雅區○○○路中正交
    流道西側便道路口，因受酒精影響，致等待紅燈號誌時打瞌
    睡，為警攔車盤查，檢測其呼氣酒精濃度含量為每公升0.76
    毫克，故經原處分機關即高雄市政府交通局依道路交通管理
    處罰條例第35條第1 項第1 款、第24條第1 項第2 款規定，
    對異議人裁決罰鍰新臺幣（下同）49,500元，吊扣駕駛執照
    12個月，並應參加道路交通安全講習之處分（即高市交裁字
    第裁32-BO0000000號裁決）。惟異議人於前揭時、地酒駕違
    規，業經檢察官為緩起訴處分，並命提供50小時之義務勞動
    服務，如今又處以罰鍰，違反一事不二罰之法理，懇請撤銷
    49,500元之罰款等語。
二、按汽車駕駛人，駕駛汽車經測試檢定，酒精濃度超過規定標
    準者，處15,000元以上60,000元以下罰鍰，並當場移置保管
    該汽車及吊扣其駕駛執照1 年；又汽車駕駛人，有上揭情形
    者，應接受道路交通安全講習，道路交通管理處罰條例第35
    條第1 項第1 款前段及第24條第1 項第2 款分別定有明文。
    再者，依95年2 月5 日施行之行政罰法第26條第1 項規定：
    「一行為同時觸犯刑事法律及違反行政法上義務規定者，依
    刑事法律處罰之。但其行為應處以其他種類行政罰或得沒入
    之物而未經法院宣告沒收者，亦得裁處之。」，此乃一行為
    同時造成刑罰法律與行政秩序罰規定發生競合適用之關係時
    ，基於「一事不二罰」之法理，經由立法程序確立應以刑罰
    優先為原則，避免行為人承受過度且重複之處罰。而檢察官
    依刑事訴訟法第253 條之2 第2 項規定為緩起訴處分，課以
    被告金錢給付、勞務提供者，此等處分名義上雖非刑罰，惟
    性質上已係實質制裁，造成被告財產減少、自由及人性尊嚴
    限制或義務增加等權利上不利之影響，是此類「特殊之處遇
    措施」性質上當屬干預人民自由之處分，實與刑事制裁無異
    ，應可該當前揭行政罰法第26條第1 項所指「依刑事法律」
    之處罰。從而，揆諸上開規定，行政機關應無再對行為人課
    予行政罰鍰之餘地。
三、查異議人於前開時、地所為之酒駕違規行為，業據臺灣高雄
    地方法院檢察署檢察官為緩起訴處分，緩起訴期間為1 年，
    異議人並應向指定之機構或團體提供50小時義務勞務，後異
    議人已於緩起訴期間內就前揭應履行之事項履行完畢，該緩
    起訴處分於100 年7 月24日期滿而未經撤銷，嗣高雄市政府
    交通局於100 年10月27日以高市交裁字第裁32-BO0000000號
    違反道路交通管理事件裁決書，對異議人裁處罰鍰49,500元
    ，吊扣駕駛執照12個月，並應參加道路交通安全講習等節，
    有臺灣高雄地方法院檢察署檢察官99年度偵字第31295 號緩
    起訴處分書、臺灣高等法院被告前案紀錄表及高雄市政府交
    通局100 年10月27日高市交裁字第裁32-B00000000號違反道
    路交通管理事件裁決書各1 份在卷可稽，自堪認定。則異議
    人既因上開緩起訴處分而遭剝奪其人身自由，主觀上前揭義
    務勞務亦具有強制性、懲罰性，雖不若易科罰金係以支付金
    錢作為自由刑之替代，惟經由緩起訴處分條件之履行，使異
    議人免於遭檢察官發動起訴程序，仍具有替代刑罰之效果，
    廣義以言，應屬實質刑事法律處罰，而有上揭行政罰法第26
    條第1 項前段規定「一事不二罰」之適用。故揆諸前開說明
    ，本件異議人之酒駕違規行為，既已依刑事法律處罰之，自
    無再依道路交通處罰條例第35條第1 項第1 款裁處行政罰鍰
    之餘地。另原處分機關裁處異議人吊扣駕駛執照12個月，並
    應參加道路交通安全講習部分，均係為達成遏止酒後駕車之
    不法行為，維護道路交通用路權人之安全法益等行政目的所
    必要之罰鍰以外之其他種類行政罰，依行政罰法第26條第1
    項但書之規定，原處分機關仍得裁處，並未違反「一事不二
    罰」，是此部分之裁處並無違誤，併予敘明。
四、至於100 年11月23日總統華總一義字第10000259791 號令修
    正公布施行之行政罰法第26條第3 項、第4 項固增訂：「第
    一項行為（即一行為同時觸犯刑事法律及違反行政法上義務
    規定者）經緩起訴處分或緩刑宣告確定且經命向公庫或指定
    之公益團體、地方自治團體、政府機關、政府機構、行政法
    人、社區或其他符合公益目的之機構或團體，支付一定之金
    額或提供義務勞務者，其所支付之金額或提供之勞務，應於
    依前項規定裁處之罰鍰內扣抵之；前項勞務扣抵罰鍰之金額
    ，按最初裁處時之每小時基本工資乘以義務勞務時數核算。
    」，惟同法第45條第3 項亦明定「本法中華民國一百年十一
    月八日修正之第二十六條第三項至第五項規定，於修正施行
    前違反行政上義務之行為同時觸犯刑事法律，經緩起訴處分
    確定，應受行政罰之處罰而未經裁處者，亦適用之；曾經裁
    處，因訴願、行政訴訟或其他救濟程序經撤銷，而於修正施
    行後為裁處者，亦同。」。從而，上開新修正行政罰法第26
    條第3 項、第4 項規定，係以行為人之行為（即一行為同時
    觸犯刑事法律及違反行政法上義務規定者）於前揭新行政罰
    法修正施行前「未經裁處」或「曾經裁處，因訴願、行政訴
    訟或其他救濟程序經撤銷，而於修正施行後為裁處」，作為
    溯及既往之適用條件，然本件異議人之違規行為既經原處分
    機關於100 年10月27日作成裁處，且該違規行為係在上揭修
    正條文生效日之前所為，則應有不溯及既往原則之適用，亦
    即本件並無上開新修正行政罰法第26條第3 項、第4 項規定
    之適用，附此敘明。
五、綜上，本件異議人飲酒後駕駛自用小客車之行為，違反道路
    交通管理處罰條例第35條第1 項第1 款、第24條第1 項第2
    款規定，應裁處吊扣駕駛執照12個月，並應接受道路交通安
    全講習。至就罰鍰部分，則因涉及一事不二罰原則，是異議
    人就罰鍰49,500元部分聲明異議，非無理由。又本件異議人
    酒後駕車只有一個交通違規行為，雖異議人僅就處罰項目中
    之罰鍰部分聲明異議，就吊扣駕照及參加道路交通安全講習
    等其餘處罰項目則未提及，惟其餘處罰項目與異議人交通違
    規行為是否存在無從分離，本院自應併予審理。原處分機關
    裁處異議人罰鍰49,500元之處分既有不當，自應將原處分全
    部撤銷，另為裁定如主文第2 項所示。
六、據上論斷，應依道路交通事件處理法第19條前段，裁定如主
    文。
中    華    民    國   100    年    12    月    5     日
                  交通法庭  法  官  林幸頎
以上正本證明與原本無異。
如不服本裁定，應於送達後5 日內，向本院提出抗告狀。
中    華    民    國   100    年    12    月    13    日
                            書記官  葉正昭